【裁判字號】    99,事聲,63
【裁判日期】    990730
【裁判案由】    聲明異議（消債）
【裁判全文】
臺灣嘉義地方法院民事裁定  99年度事聲字第63號
聲明異議人
即 債權 人  遠東國際商業銀行股份有限公司
法定代理人  丙○○
聲明異議人
即 債權 人  萬泰商業銀行股份有限公司
法定代理人  戊○○
代  理  人  乙○○
聲明異議人
即 債權 人  安泰商業銀行股份有限公司
法定代理人  甲○○
聲明異議人
即 債權 人  中國信託商業銀行股份有限公司
法定代理人  辜濂松
相  對  人
即 債務 人  丁○○
上列聲明異議人即債權人因與相對人即債務人間消費者債務清理
事件，對本院司法事務官於民國99年6月24日所為98年度司執消
債更字第96號裁定提出異議，本院裁定如下：
    主  文
異議駁回。
聲明異議費用由聲明異議人負擔。
    理  由
一、按關於更生或清算之程序，除本條例別有規定外，準用民事
    訴訟法之規定，消費者債務清理條例第15條定有明文。復按
    當事人對於司法事務官處理事件所為之終局處分，得於處分
    送達後10日之不變期間內，以書狀向司法事務官提出異議。
    司法事務官認前項異議有理由時，應另為適當之處分；認異
    議為無理由者，應送請法院裁定之。法院認第1項之異議為
    有理由時，應為適當之裁定；認異議為無理由者，應以裁定
    駁回之，民事訴訟法第240條之4第1至3項亦定有明文。本件
    聲明異議人（下稱異議人）就本院司法事務官於民國99年6
    月24日以98年度司執消債更字第96號認可相對人即債務人更
    生方案裁定之終局處分，聲明不服提起異議，是本院自應依
    法就司法事務官所為之處分，審究異議人之異議有無理由，
    合先敘明。
二、聲明異議意旨略以：
  (一)遠東國際商業銀行股份有限公司部分：本件經認可之更生方
    案，其清償成數僅佔全部無擔保及優先權之債權21.06％，
    顯對債權人不公，且債務人更生履行期間每月生活必要費用
    僅剩新臺幣（下同）7,500元，已低於內政部統計公布之最
    低生活費用，債務人又無任何特殊事由可令生活花費儉約之
    情事存在，債務人顯無實行更生方案可能。又以債務人負債
    結構有過度擴張信用、恣意消費、浪費等情形，如採清算程
    序，更可能依消費者債務清理條例第134條第4款規定不免責
    ，債務人取得更生資格後，未提出合理更生方案，將風險轉
    嫁債權人，債權人無法信服，亦與上開條例第1條意旨不合
    。建議本件應職權轉入清算程序，債務人依上開條例第142
    條規定仍有救濟機會與管道，為保障債權人合法取得債權之
    權益，原認可裁定應予廢棄等情。
  (二)萬泰商業銀行股份有限公司部分：債務人之清償比例僅21.0
    6％，依主計處頒布99年度臺灣省每人每月最低生活標準金
    額為9,829元，子女基本生活參酌99年度綜合所得稅免稅額
    84,000元計算每月扶養金額7,000元，債務人包括扶養兩名
    子女合理生活支出應為29,487元（即9,829＋7,0002/2）
    。然債務人收入僅19,000元，扣除更生方案還款11,500元後
    ，顯有不足維持生活之窘態，應無履行可能，依消費者債務
    清理條例第63條第1項第8款規定，更生方案應不予認可。鈞
    院僅以債務人有還款誠意為更生認可考量，未衡量債務人所
    陳收支是否確實公允、合宜，片面維護債務人免責利益之裁
    定似嫌草率，對債權人債權影響甚鉅，原裁定應廢棄等情。
  (三)安泰商業銀行股份有限公司部分：依消費者債務清理條例之
    立法目的，是以調整債務人與債權人及其他利害關係人之權
    利義務關係，保障債權人之公平受償，本件債務人提出之更
    生方案清償比例僅約21.06％，實屬過低，且本件未依消費
    者債務清理條例第60、61、62條規定，有損債權人之債權，
    不同意債務人所提之更生方案等情。
  (四)中國信託商業銀行股份有限公司部分：更生方案履行期間，
    債務人每月薪資為19,000元，是否考量尚有績效獎金及年終
    獎金等其他收入可能，若上開收入未加入計算而逕予認可更
    生方案，難認債務人所提方案之條件確屬公允可行，亦與消
    費者債務清理條例第64條規定意旨不符。又債務人既與前配
    偶離婚，負欠鉅額債務，債務人應說明其前配偶收支狀況及
    是否與其共同負擔子女扶養費。又本件債務人扣除更生方案
    還款後僅剩7,500元，依內政部主計處公布臺灣省每人每月
    最低生活標準及財政部公告每年扶養免稅額計算後，債務人
    每月必要支出不足額為13,700元，為避免有消費者債清理條
    第63條第1項第8款及道德之風險，債務人應說明有無其他收
    入來源。又債務人年僅32歲，算至法定退休年齡尚有33年工
    作能力，如重新調節消費習慣撙節開銷，其收入當有能力支
    應生活所需開銷並清償債務，亦可防止消債條例被濫用。本
    件認可更生方案裁定難認條件公允，未能保障債權人公平受
    償之機會，故依法聲明異議等情。
三、消費者債務清理條例之制定，乃為使負債務之消費者得依本
    條例所定程序清理其債務，保障債權人之公平受償，謀求消
    費者經濟生活之更生，故除有同條例第63條第1項或第64條
    第2項情形外，法院得斟酌裁量認可更生方案。本院98年度
    司執消債更字第96號裁定認可之更生方案，債務人積欠之債
    務總額為5,242,023元，以債務人每月收入約19,000元，扣
    除生活必要費用7,500元後，願將剩餘金額11,500元全數作
    為更生還款金額，於清償96個月後，清償總金額為1,104,00
    0元，債務總清償成數為21.06％等情，有該裁定在卷可稽。
    本件以債務人擔任幼稚園助教職務，每月薪資19,000元，有
    其任職之嘉義縣私立蓁理幼稚園函附現職證明書及薪資給付
    證明在卷可稽，參酌其財產資料、存摺明細、勞保資料等，
    堪認債務人主張每月收入19,000元可採，異議人並未提出債
    務人有故意隱匿其收入或其收入確實明顯高於其陳報之金額
    等情，而以債務人離婚後尚須扶養兩名子女，其陳報每月必
    要生活費用7,500元，已低於行政院內政部公布之臺灣省97
    及98年度每人每月最低生活費9,829元，又債務人以每月收
    入扣除上開必要生活費用後之剩餘金額11,500元，作為每月
    還款金額，堪認其確有竭力還款之誠意。至於債務人是否依
    更生方案還款須視個案情形具體認定，異議人以更生方案所
    列每月必要費用低於上開內政部公布之最低標準，推定債務
    人未來無依該條件還款之能力等情，實屬臆測，尚難採憑。
    本件衡諸債務人所提更生方案未具消費者債務清理條例第63
    條第1項、第64條第2項所定不得認可更生方案之事由存在，
    如更生方案不予認可，依本條例開始進行清算程序，以債務
    人稅務電子閘門財產所得調件明細表所示財產狀況，反致使
    債權人受償無幾，受實質上不利益。本院司法事務官斟酌債
    務人所提更生方案，認其條件核屬公允、適當、可行，在為
    平衡保障債權人之公平受償，並謀求相對人經濟生活之更生
    重建等消費者債務清理條例之立法要求下，依同條例第64條
    第1項裁定予以認可相對人所提更生方案，經核並無不合。
    異議人執前詞指摘原裁定為不當，求予廢棄，為無理由，應
    予駁回。
四、依消費者債務清理條例第15條、民事訴訟法第240條之4第3
    項後段、第95條、第78條，裁定如主文。
中    華    民    國    99    年    7     月    30    日
                  民事第三庭  法  官  陳端宜
上為正本係照原本作成。
如不服本裁定，應於裁定送達後10日內，以書狀向本院提出抗告
，並繳納抗告費新臺幣1,000元。
中    華    民    國    99    年    7     月    30    日
                              書記官  馬嘉蓮

司法院資訊處製作；財團法人民間司法改革基金會備份。
